臺灣臺東地方法院民事裁定　　　　　　 100年度事聲字第41號
異　議　人　黃盛
相　對　人　賴傳盛
上列當事人間因拍賣抵押物強制執行事件，異議人對於本院民事
執行處司法事務官於中華民國100年10月21日所為 99年度司執字
第12333號之裁定聲明異議，本院裁定如下：
    主  文
原裁定廢棄。
    理  由
一、按「強制執行事件，由法官或司法事務官命書記官督同執達
    員辦理之。本法所規定由法官辦理之事項，除拘提、管收外
    ，均得由司法事務官辦理之。」、「強制執行程序，除本法
    有規定外，準用民事訴訟法之規定。」，強制執行法第 3條
    及第30條之 1分別定有明文。次按「司法事務官處理事件所
    為之處分，與法院所為者有同一之效力。」、「當事人對於
    司法事務官處理事件所為之終局處分，得於處分送達後10日
    之不變期間內，以書狀向司法事務官提出異議。」、「司法
    事務官認前項異議有理由時，應另為適當之處分；認異議為
    無理由者，應送請法院裁定之。」、「法院認第 1項之異議
    為有理由時，應為適當之裁定；認異議為無理由者，應以裁
    定駁回之。」，民事訴訟法第240條之3及第240條之4第 1項
    前段、第2項及第3項亦分別定有明文。查本件異議人於民國
    100年10月28日收受本院民事執行處（下稱本院執行處）司
    法事務官於100年10月21日所為99年度司執字第12333號裁定
    （下稱原裁定），嗣於100年11月7日對原裁定聲明異議，係
    於法定期間內提出異議，此有本院送達證書及異議人民事聲
    明異議狀上本院收文戳印《見本院99年度司執字第12333號
    卷（下稱執行卷）卷二第230頁及本院卷第3頁》附卷可稽，
    而本院民事執行處司法事務官認為其異議無理由而送請本院
    為裁定，核與上開條文規定及意旨相符，先予敘明。
二、再按「債權人或債務人對於分配表所載各債權人之債權或分
    配金額有不同意者，應於分配期日 1日前，向執行法院提出
    書狀，聲明異議。前項書狀，應記載異議人所認原分配表之
    不當及應如何變更之聲明。」、「執行法院對於前條之異議
    認為正當，而到場之債務人及有利害關係之他債權人不為反
    對之陳述或同意者，應即更正分配表而為分配。異議未依前
    項規定終結者，應就無異議之部分先為分配。」、「依前條
    第一項更正之分配表，應送達於未到場之債務人及有利害關
    係之他債權人。前項債務人及債權人於受送達後 3日內不為
    反對之陳述者，視為同意依更正分配表實行分配。其有為反
    對陳述者，應通知聲明異議人。」、「異議未終結者，為異
    議之債權人或債務人，得向執行法院對為反對陳述之債權人
    或債務人提起分配表異議之訴。但異議人已依同一事由就有
    爭執之債權先行提起其他訴訟者，毋庸再行起訴，執行法院
    應依該確定判決實行分配。」、「聲明異議人未於分配期日
    起10日內向執行法院為前2項起訴之證明者，視為撤回其異
    議之聲明；經證明者，該債權應受分配之金額，應行提存。
    」、「前項期間，於第40條之1有反對陳述之情形，自聲明
    異議人受通知之日起算。」強制執行法第39條、第40條、第
    40條之1、第41條第1項、第3項、第4項分別定有明文。準此
    ，債權人或債務人對分配表各有異議之權，惟應於分配期日
    1日前向法院提出書狀，執行法院對於債務人或債權人之異
    議如認為正當，為更正分配表，即應送達於未到場之債務人
    及有利害關係之他債權人，如該未到場之債務人或債權人於
    受送達後 3日內為反對之陳述者，則異議未終結，為異議之
    債權人或債務人即得向執行法院對上揭為反對陳述之債務人
    或債權人提起分配表異議之訴。至於抵押權人聲請拍賣抵押
    物，係屬非訟事件，法院所為准駁之裁定，並無確定實體法
    上法律關係存否之性質，於債權之存在與否並無既判力可言
    ，是關於分配表所載各債權人之債權或分配金額之爭執，如
    涉及實體法上債權之有無，執行法院無從為實體審認，故就
    分配表有異議之債權人或債務人，得對為反對陳述之債權人
    或債務人提起分配表異議之訴，就彼間實體上之爭執，以實
    體訴訟之方式解決。
三、本件聲明異議意旨略以：相對人向異議人借款新臺幣（下同
    ）300萬元，並以相對人所有10筆土地設定400萬元之最高限
    額抵押權與異議人以作擔保，雙方約明88年 2月13日為清償
    期，違約金則按本金每萬元每日15元計算。詎清償期屆至後
    ，相對人未依約履行，而聲請拍賣抵押物，並經本院以91年
    度拍字第153 號民事裁定准予拍賣確定在案，取得合法執行
    名義。而法定遲延利息，不以登記為必要，因此債權人可依
    民法第203條及第233條第 1項之規定請求債務人給付遲延利
    息。又本件兩造約定違約金部分，異議人已取得合法執行名
    義，執行法院不得逕行排除，原第一次分配表已將違約金20
    3萬400元部分列入，並無違誤。然本院執行處卻另為100年9
    月 7日更正之分配表，竟率爾將違約金部分予以排除，已非
    適法。另相對人就違約金債權部分有所爭議，亦應命其提出
    分配表異議之訴，而非命異議人提起，執行法院竟於 100年
    10月5日以東院裕司執天字第12333號執行命令（下稱系爭執
    行命令）命異議人對相對人提起分配表異議之訴，顯係違反
    強制執行法第40條第1項及同法第41條第1項規定等語。並聲
    明：(一)廢棄原裁定及系爭執行命令；(二)更正發文日期100 年
    9月（異議人誤植為10月）7日之更正分配表。
四、經查，異議人於 99年10月28日持本院91年度拍字第153號拍
    賣抵押物裁定為執行名義，聲請對債務人即異議人所有如前
    開裁定附表所示之財產（下稱系爭執行標的）為強制執行，
    本院執行處以 99年度司執字第12333號拍賣抵押物強制執行
    事件受理在案，系爭執行標的於100年6月21日特別拍賣程序
    後之減價拍賣當日無人應買後，由案外人即參與分配債權人
    林圓淑當場聲明承受，並聲請以債權抵繳價金，經本院執行
    處於100年 7月28日製作之分配表（下稱原分配表）並定100
    年9月6日為分配期日，通知本件當事人，相對人已於分配期
    日1日前即100年9月5日聲明異議，稱異議人於原分配表次序
    8 所列之違約金債權不存在應予刪除，經本院執行處認有理
    由（另臺東縣稅務局於100年9月1日以東稅財字第100003274
    7 號函向本院執行處陳報拍賣債務人即相對人賴傳盛坐落臺
    東市○○段1557-1、1557-3、1558、1558-3及1558-5地號等
    5 筆土地，前核定土地增值稅為462萬8,960元，因拍定人即
    林圓淑依土地稅法第39條之2第 1項申請不課徵土地增值稅，
    經核與上開規定相符，請免予扣繳，即原分配表次序 1臺東
    縣稅務局原列分配金額538萬9,297 元，應更正為76萬337元
    ），遂依職權更正另製作分配表（下稱系爭分配表），並於
    100年 9月7日檢送更正後之系爭分配表供各當事人表示意見
    ，而異議人於100年9月22日向本院執行處對系爭分配表聲明
    異議（依其意旨係對系爭分配表表示反應陳述），本院執行
    處嗣將該民事異議聲明狀函轉於相對人，相對人於 100年10
    月4日以民事聲明異議狀2向本院執行處表示反對之陳述，本
    院執行處遂於100年10月5日以系爭命令函知異議人應於收受
    系爭命令後10日內對相對人提起分配表異議之訴，系爭執行
    命令已於100年10月12日送達異議人，異議人復於100年10月
    18日就系爭更正分配表再次聲明異議，經原裁定駁回其異議
    等情，經本院依職權調取本院執行卷核閱無訛，並有節錄上
    開卷宗之影本（見本院卷第21頁至第42頁）卷附可參。
五、次查，本院執行處就相對人依強制執行法第39條第 1項於分
    配期日 1日前對原分配表提出異議後，認相對人異議為正當
    ，依職權更正製作系爭分配表（未另定分配期日），於法尚
    無違誤。然本院執行處於100年 9月7日檢送更正後之系爭分
    配表供各當事人表示意見，既係按強制執行法第40條之1第1
    項之規定辦理（該函說明三、亦載明「因債權人臺東縣稅務
    局暨債務人賴傳盛對分配表聲明異議，本院依法更正分配表
    。於分配期日未到場之債權人如於本更正分配表送達 3日內
    不為反對之陳述，依強制執行法第40條之1第2項，視為同意
    依更正分配表實施分配。」，見原審卷第 141頁；本院卷第
    31頁反面），且本件異議人已於100年9月22日以異議聲明狀
    向本院執行處對系爭分配表為反對之陳述，異議未終結，本
    院執行處自應依該條第 2項「其有為反對陳述者，應通知聲
    明異議人」之規定，通知就原分配表為聲明異議之相對人，
    再由相對人依強制執行法第41條第 1項之規定向執行法院對
    為反對陳述之本件異議人提起分配表之訴，方與上揭規定相
    符。原裁定認以本院執行處以系爭執行命令命本件異議人提
    起分配表異議之訴應為合法，核與上揭強制執行法第40條之
    1第2項及第41條之規定，尚有未合，故異議人指摘兩造間之
    實體上爭執應由相對人提起分配表異議之訴，並非無據，應
    為可採。至於異議人聲明第 2項請求更正系爭分配表，所持
    理由仍係其對相對人有違約金債權存在，應列入分配表不應
    刪除，仍屬異議人對相對人違約金債權是否存在之實體上爭
    執，原分配表之異議程序既未終結，仍待相對人之異議是否
    撤回或由相對人所提起分配表異議之訴判決結果一併決定，
    附此敘明。從而，原裁定駁回異議人之聲明異議，尚有未洽
    ，本件異議人之異議，非無理由，爰由本院將原裁定廢棄，
    另由本院司法事務官更為適法妥當之處理。
六、據上論結，本件異議人之異議為有理由。依強制執行法第30
    條之1、民事訴訟法第240條之4第3項前段，裁定如主文。
中    華    民    國   100    年    12    月    29    日
                  民事第一庭  法  官  楊憶忠
以上正本係照原本作成。
如對本裁定抗告須於裁定送達後10日內向本院提出抗告狀，並應
繳納抗告費新臺幣1,000 元。
中    華    民    國   100    年    12    月    29    日
                              書記官  林建成